【裁判字號】    89,判,91
【裁判日期】    890114
【裁判案由】    發明專利舉發
【裁判全文】
行  政  法  院  判  決                              八十九年度判字第九一號
    再審原告  乙○○
                        送達代.
                          弄十.
    再審被告  經濟部智慧財產局（承受原經濟部中央標準局業務）
右當事人間因發明專利舉發事件，再審原告對本院中華民國八十七年五月十四日八十
七年度判字第八五九號判決，提起再審之訴，本院判決如左：
    主  文
再審之訴駁回。
   事   實
緣再審原告於民國八十一年五月十六日以其「一種進步性的VDT 螢幕防護方法及其裝
置」，向再審被告申請發明專利，經再審被告編為第00000000號審查、再審
查，准予專利，於公告期滿審查確定後，發給發明第六四三七七號專利證書。嗣辛癸
有限公司以本案不具產業上利用價值，且於申請前已公開，不具進步性，又係運用習
用之技術、知識，顯而易知，未具增進之功效，復於專利說明書內故意不載實施必要
之事項，有違核准專利時專利法第一條、第二條第一款、第五款、第三條第一款及第
四條第一項第四款之規定，檢具申請在先之第00000000號「彩色電視機螢光
幕之防護裝置」新型專利案、美國第0000000號、第0000000號、第0
000000號專利案說明書影本等，對之提出舉發。案經再審被告審查，為本案舉
發不成立之審定。辛癸有限公司訴經經濟部經（八四）訴字第八四六二五二○九號訴
願決定，將原處分撤銷。再審被告重行審查，為「本案舉發成立，應撤銷其專利權。
」之審定，發給（八五）台專（判）○二○一五字第一三○○二四號專利舉發審定書
。再審原告不服，循序提起訴願、再訴願，均遭決定駁回，提起行政訴訟，亦遭本院
八十七年度判字第八五九號判決（以下簡稱原判決）駁回，遂以原判決有行政訴訟法
第二十八條第一款規定之再審事由，提起再審之訴。茲摘兩造訴辯意旨如次：
再審原告起訴意旨及補充理由略謂：
一、原判決採用財團法人工業技術研究院「電腦與通信研究所」（下稱電通所）審查
    及再審查意見書，認定再審原告所創作之「一種進步性的VDT 防護方法及其裝置
    」有違核准專利時專利法第一條、第二條第五款之規定，其適用法規顯有錯誤：
（一）本件再審原告所創作之「一種進步性的VDT 防護方法及其裝置」，是否符合當
      時專利法第一條「具有產業上利用價值」及第二條第五款「運用申請前之習用
      技術知識顯而易知未能增進功效者」之規定，主要涉及 CRT（映像管）實務、
      VDT（顯示器）實務、光學、電學等專門智識以及VDT市場研究與分析，本應送
      交相關專門或技術單位鑑定，始足作為判斷再審原告是否符合上開發明專利要
      件之依據。經查資訊工業策進會市場研究處（即通稱之MIC ）每年均對電腦產
      品作市場研究與分析，且不定期作顯示器（VDT） 之市場與技術分析調查並正
      式發表；電腦工會則為電腦業界所組成，其對電腦實務的了解，亦為有目共睹
      ；又台灣恩益禧公司為日本NEC在台分公司，其對NEC電腦相關產品細節之研究
      與分析自然不輸於電通所，而中華映像管公司與台灣飛利浦公司更是CRT 研發
      與生產之廠商，更是比電通所更了解CRT與VDT之結構變化及業界適用狀況，足
      以判斷再審原告之創作是否具有產業上利用價值及增進功效。換言之，上開單
      位均具有本件相關之專門智識理論及實務技術，足堪擔任本件鑑定工作。乃原
      判決疏未依再審原告之聲請送交資訊工業策進會市場研究處、電腦工會、台灣
      恩益禧公司、中華映像管公司、台灣飛利浦公司等具有上開專門學術或技術單
      位，就本件有關實務技術變化等相關問題加以鑑定，反以未具本件鑑定事項專
      門智識之電通所鑑定意見為依據，其適用首揭法條顯有錯誤。尤以電通所八十
      六年二月二十五日（八六）工研通審字第○一一○號所附意見書（三）「以NE
      C 牌十五吋之VDT之出廠設定畫面．．．」所表示之鑑定意見：「 800×600模
      式時，DOT PITCH為0.318mm，算出為43微米，已大於說明書第八頁之42微米（
      此點吻合）。而1024×768  模式時，DOT PITCH 為0.255mm，算出之Ｄ應為31
      .9微米，小於33微米，此點與說明書不符」，推定本件之統計表錯謬甚多等等
      。可明顯確定電通所不足以擔當本案鑑定人應具備之專門智識。其理由為：
  １、DOT PITCH為VDT 業界「約定俗成」之名詞，為固定之硬體規格，同一VDT僅有
      一個DOT  PITCH，不可能有兩個，再審原告於起訴書所附諸多證據均已明確顯
      示。
  ２、縱使依該意見書所言，係NEC 牌出廠設定畫面，則依該意見所示之方式計算於
      800×600模式時，DOT PITCH  為0.318mm，其設定畫面分別為254.4mm（800×
      0.318）與190.8mm（600×0.318），而於1024×768模式時，其設定畫面為
      261.12（1024×0.255）與 195.84（768×0.255），兩相比較出廠設定畫面大
      小就有不同，況再審原告於起訴書理由六，已明確指出其錯誤之處，乃原判決
      竟疏未調查該項事實之真偽，不但有「應調查而未與調查」之消極不適用法規
      之處，對於再審原告之攻擊方法未予明意見，顯係消極不適用法規而屬再審
      之理由。
（二）又「鑑定為一種調查證據方法．．．」「證據力之強弱，法院固有自由判斷之
      權，惟判斷證據如與經驗法則有違，即屬判決適用法規不當．．．」分別有最
      高法院十九年上字第二一八九號及二十六年渝上字第八號判例可稽。自電通所
      就本案最具關鍵之「點間距」（DOT  PITCH）所表示之意見可知其不具本件相
      關之專門知識已如前述，顯難賦予本件鑑定人之重責大任。又其鑑定意見之依
      據明顯違反VDT 領域之經驗法則，依前揭判例意旨，其判決適用法規顯有錯誤
      ，至屬明顯。茲再審原告再提出NEC 公司CRT 型錄（一九九一年九月印製）及
      NEC 公司之VDT 產品型錄，前者顯示其十五吋VDT 之Dot Pitch均係 0.28mm，
      未見有0.255mm及0.318mm者，同樣的後者之MultiSync 3FGe、MultiSync 4FGe
      也是0.28mm，益徵原判決所據之上開鑑定意見違反經驗法則。
（三）再審被告謂再審原告「以十四吋之VDT 點間距為0.28mm者，以800×600計時，
      套入網絲關係式求得D1＝56.8um，D2＝37.2um，再依D≦ MIN（D1,D2）可知網
      絲直徑不得高於37.2um，於參酌本案說明書第八頁測試結果統計表解析度800
      ×600之 D值為42mu，該數值明顯高於依關係式求得之D值上限．．」云云，顯
      然違背「經驗法則」。蓋因依本案申請時VDT 若以十四吋，0.28mm點間距者，
      均可顯示640×480， 800×600及1024×768，依本案關係式理應係依1024×76
      8 之最高解析度者為準，取代800×600及640×480，而依本案申請時提出之說
      明書第八頁所示為33um，當然不高於 37.23um。而說明書第八頁統計表所示為
      本案申請時市售VDT 中最高解析度為800×600之點間距為0.31mm，依本案關係
      式計算為D≦42.11um（微米）者，說明書統計表及實驗報告所示均係42um，足
      徵再審被告之認定違背經驗法則。況且再審被告並未舉證證明市售VDT 最高解
      析度為800×600，且使用0.28mm點間距者，其數值違反再審原告所列之網絲關
      係式，原判決竟疏未予調查。
二、再審被告答辯理由辯稱本件網絲直徑之數學式無法得知其公式之必然性云云，惟
    經再審原告比較前程序之內容，發現係源自經濟部八十四年十一月二十七日經（
    八四）訴字第八四六二五二○九號訴願決定書，復為再審被告八十五年八月九日
    （八五）台專（判）○二○一五字第一三○○二四號引用。再參照原判決書內容
    末段可知係鑑定人所表示之鑑定意見。然再審原告於原起訴書及補充理由書中，
    已一再指摘其錯誤之處，並於前述理由中舉證說明本案與舉發所據諸證據之不同
    ，以及本件具有「增進功效」之處，有敦吉科技公司之測試報告可稽，又依鈞院
    歷年之判決見解均認「以新手段解決舊問題，或以舊手段解決新問題，倘能增進
    功效均屬發明」，而消費者報導第一百六十二期亦記載：「護目網明顯會使螢幕
    變得較為模糊，且若網布不良或安裝不當，容易產生環狀波紋，影響清晰度」，
    足徵本件再審原告之發明專利並未違反核准時專利法第二條第五款所指「未能增
    進功效」之規定。因「增進功效」與否事涉本案是否違反專利法第二條第五款，
    再審原告已舉證證明再審被告之認定違背經驗法則，原判決疏未調查，又否准再
    審建請進行言詞辯論用明事實之請求，反據為判決之依據，原判決顯有「應調查
    而未調查」之消極不適用法規之違背法令之情事。
三、由於本項事涉電通所是否足以當作本件之鑑定人問題，再審原告懇求鈞院行文電
    通所，並請該所提出NEC 之產品型錄或其他足以證明其所言非虛之證據。
四、綜上所陳，爰依行政訴訟法第二十八條第一款提起再審之訴，請判決廢棄原判決
    及撤銷原處分與一再訴願決定等語。
再審被告答辯意旨略謂：
一、再審原告質疑電通所不足以擔當本案鑑定人應具備之專門知識，及其鑑定意見明
    顯違反VDT 領域之經驗法則云云。惟工業技術研究院電通所為國內電腦及通信技
    術之研究重鎮，其理論與實務之研發成果有目共睹，若果其不足以堪本案之鑑定
    重責，則再審原告所提之其他單位亦復無此能力。
二、姑不論電通所之鑑定結果為何，若就本案原始證據而言，本案電阻值部分之限制
    ，為舉發證據六、十一之導電纖維及不銹鋼絲鍍銀等材料所可輕易達成者；本案
    透光部分之限制已由證據十、十一之50﹪及60﹪所具體揭露；本案網絲角度之限
    制，於證據四、十及十一中亦有揭露，皆同於本案有小於或等於四十五度之定義
    ；而有關開口型式部分，本案雖述及各種可能之形狀，為各種開口形狀產生之功
    效有何不同，並未詳述於說明書內，尚難據網絲具不同之開口型式而謂其具有功
    效增進之處；至於網絲直徑方面，本案之數學式僅有使用上限值之意義，且依說
    明書第八頁之表列內容，並無法得知其公式之必然性，因此本案有關電阻、透光
    率、開口型式及網絲角度等各特徵已由證據四、六、十及十一所揭露（請參照本
    件舉發審定理由第七、九項論述），諸證據已足以證明本案為習用技術之組合而
    無功效增進者。
三、綜上所述，本件再審原告提起本件再審之訴，實非正當，請求駁回等語。
    理  由
一、本件原再審原告係以經濟部中央標準局為再審被告提起本件訴訟，嗣有關本件之
    專利業務，由經濟部智慧財產局承受，則再審被告應改列為經濟部智慧財產局，
    先予明。
二、按「有左列各款情形之一者，當事人對於行政法院之判決，得向該院提起再審之
    訴：一、適用法規顯有錯誤。．．．」行政訴訟法第二十八條第一款定有明文。
    另「所謂『適用法規顯有錯誤』，係指原判決所適用之法規與該案應適用之現行
    法規相違背，或與解釋判例有所牴觸而言，至於法律上見解之歧異，再審原告對
    之縱有爭執，要難謂為適用法規錯誤，而據為再審之事由。」本院六十二年判字
    第六一○號著有判例。又法院判斷證據如違背經驗法則，固屬違背法令，惟此之
    經驗法則，係指一般人於日常生活中體驗得之共通法則，無須經證明即可得悉者
    ，此與須藉專門知識技能或證明始得體驗之法則，尚有不同。
三、本件再審原告提起本件再審之訴，無非以：電通所未具鑑定本件專門智識之能力
    ，其鑑定意見違反經驗法則，原判決採用該所之鑑定意見為依據，適用法規顯有
    錯誤；再審原告於起訴書已明確指出前開鑑定意見錯誤之處，乃原判決竟疏未調
    查該項事實之真偽，有「應調查而未予調查」之消極不適用法規之處；原判決對
    於再審原告之攻擊方法未予明意見，亦係消極不適用法規云云，認原判決存有
    再審事由。惟查：
（一）財團法人工業技術研究院為政府與民間共同捐助設立，以從事工業技術研究為
      目的之財團法人，其所屬電通所為國內電腦及通信技術之研究重鎮，其理論與
      實務之研發成果有目共睹，此為眾所週知之事項，自不得謂其不堪擔任本案之
      鑑定工作。原判決採用該所所為鑑定意見，自無適用法規錯誤之可言。
（二）本件再審原告據「NEC 公司CRT 型錄（一九九一年九月印製），顯示其十五吋
      VDT 之 Dot Pitch 均係 0.28mm，未見有0.255mm及 0.318mm者NEC 公司之VDT
      產品型錄之MultiSync 3FGe、 MultiSync 4FGe 也是0.28mm」等情，主張原判
      決所據之上開鑑定意見違反經驗法則。惟依前開說明，NEC 公司有如何之產品
      ，其規格如何，此非屬一般人生活所可共同體驗而得之經驗，另再審原告亦提
      出該公司之產品型錄以證明之，此自非「經驗法則」可比，不論原判決採證有
      無違背前開NEC 公司型錄之記載，自無違背經驗法則之違法可言。
（三）本件原判決經斟酌再審原告於前程序提出之起訴書所載各節及電通所之鑑定意
      見，始以「上開（電通所）意見客觀可採，原告所訴各節，核屬其主觀之見尚
      無可採」而駁回其起訴，且於判決理由欄中詳載電通所之意見如何可採，再審
      原告之主張如何不可採之理由，並無對再審原告所提出之各節未為調查或明
      其意見情事，再審原告以原判決未為調查證據或明理由為由，主張原判決有
      消極不適用法規之再審事由，並非可取。
四、綜上所述，本件原判決適用法規並無錯誤，再審原告以原判決適用法規錯誤為由
    ，提起本件再審之訴，求予廢棄，為無理由，應予駁回。
據上論結，本件再審之訴為無理由，爰依行政訴訟法第三十三條、民事訴訟法第五百
零二條第二項，判決如主文。
中    華    民    國     八十九      年      一      月      十四       日
                    行 政 法 院 第 四 庭
                                審 判 長 評  事      葉  振  權
                                         評  事      吳  錦  龍
                                         評  事      吳  明  鴻
                                         評  事      尤  三  謀
                                         評  事      陳  光  秀
右  正  本  證  明  與  原  本  無  異
                                         法院書記官  阮  桂  芬
中    華    民    國     八十九      年      一      月      十四       日


司法院資訊處製作；財團法人民間司法改革基金會備份。
